ACORDAO-COMPLETO-2326845

ACÓRDÃO 3751/2019 ATA 15/2019 - PRIMEIRA CÂMARA

VISTA, relatada e discutida essa tomada de contas especial, instaurada pelo então Ministério da Cultura, em desfavor de Flávio de Abreu Lourenço, na condição de ex-presidente do Grupo Cultural Nuc, em regime de solidariedade com a referida entidade, em razão da omissão no dever de prestar contas dos recursos federais repassados por meio do Convênio 466/2007/MINC/FNC, Siafi 623001/2007, celebrado com a Secretaria de Programas e Projetos Culturais/MC, cujo objeto foi o apoio na implementação do “Programa de Formação Centro Multiculturalismo Comunitário”, em Belo Horizonte/MG;
ACORDAM os Ministros do Tribunal de Contas da União, reunidos em sessão da 1ª Câmara, ante as razões expostas pelo Relator, em:
9.1. considerar revel o Grupo Cultural Nuc, para todos os efeitos, com fundamento no art. 12, § 3º, da Lei 8.443/1992, dando-se prosseguimento ao processo;
9.2. rejeitar as alegações de defesa de Flávio de Abreu Lourenço;
9.3. julgar irregulares as contas de Flávio de Abreu Lourenço e do Grupo Cultural Nuc, com fundamento nos arts. 1º, inciso I, 16, III, “a”, 19 e 23, III, da Lei 8.443/1992, e condená-los, em regime de solidariedade, ao pagamento das quantias a seguir especificadas, com a fixação do prazo de quinze dias, a contar da notificação, para que comprovem, perante o Tribunal (art. 214, inciso III, alínea “a”, do Regimento Interno do TCU) , o recolhimento das dívidas ao Tesouro Nacional, atualizadas monetariamente e acrescidas dos juros de mora, calculados a partir das datas discriminadas, até a data do recolhimento, na forma prevista na legislação em vigor;
	DATA
	VALOR (R$) 

	2/5/2008
	20.300,00

	2/5/2008
	29.700,00

	19/5/2009
	65.000,00

9.4. aplicar a Flávio de Abreu Lourenço e ao Grupo Cultural Nuc, a multa individual prevista no art. 57 da Lei 8.443/1992, no valor de R$ 103.500,00, com a fixação do prazo de quinze dias, a contar das notificações, para comprovarem, perante o Tribunal (art. 214, inciso III, alínea “a”, do Regimento Interno) , o recolhimento da dívida ao Tesouro Nacional, atualizada monetariamente, desde a data do presente acórdão até a dos efetivos recolhimentos, se forem pagas após o vencimento, na forma da legislação em vigor;
9.5. autorizar a cobrança judicial da dívida, caso não atendidas as notificações, nos termos do art. 28, II, da Lei 8.443/1992, c/c o art. 219, inciso II, do Regimento Interno do TCU.

Tomada de Contas Especial instaurada em razão da omissão no dever de prestar contas dos recursos federais repassados por meio do Convênio 466/2007/MINC/FNC, Siafi 623001/2007, celebrado com a Secretaria de Programas e Projetos Culturais/MC, cujo objeto foi o apoio na implementação do Programa de Formação Centro Multiculturalismo Comunitário, em Belo Horizonte/MG;

Primeira Câmara

Grupo Cultural Nuc - Gc. Nuc (07.639.736/0001-53).

3. Interessados/Responsáveis:
3.1. Interessado: Ministério da Cultura (extinto), atual Ministério da Cidadania
3.2. Responsáveis: Flavio de Abreu Lourenço (XXX.438.606-XX); Grupo Cultural Nuc - Gc. Nuc (07.639.736/0001-53).

13.1. Ministros presentes: Benjamin Zymler (na Presidência), Walton Alencar Rodrigues (Relator), Bruno Dantas e Vital do Rêgo.
13.2. Ministro-Substituto presente: Weder de Oliveira.

WALTON ALENCAR RODRIGUES

Adoto, como relatório, a instrução da então Secretaria de Controle Externo no Estado de Minas Gerais (Secex-MG) (peça 67) , cujas análises e proposta de encaminhamento contaram com a anuência do respectivo dirigente e do MP/TCU (peças 68 e 69) .
Transcrevo a instrução a seguir, in verbis:
“INTRODUÇÃO
Cuidam os autos de tomada de contas especial instaurada pela Coordenação Geral de Execução Orçamentária e Financeira (CGEX) , em desfavor do Sr. Flávio de Abreu Lourenço, na condição de ex-Presidente do Grupo Cultural Nuc, solidariamente com o Grupo Cultural NUC, em razão da omissão no dever de prestar contas dos recursos repassados ao Grupo Cultural Nuc, por força do Convênio 466/2007/MINC/FNC, Siafi 623001/2007, celebrado com a Secretaria de Programas e Projetos Culturais/MC, que teve por objeto o Programa de Formação Centro Multiculturalismo Comunitário” em Belo Horizonte/MG (peça 1, p. 50-70) .
HISTÓRICO 
Conforme disposto na cláusula quarta do termo de convênio, foram previstos recursos no montante de R$ 234.920,00 para a execução do objeto, dos quais R$ 185.000,00 seriam repassados pela concedente, e R$ 49.920,00, corresponderiam à contrapartida (peça 1, p. 56-57) . 
Os recursos federais que foram repassados referem-se a primeira e segunda parcela a seguir discriminadas (peça 1, p. 88, 90, 94) :
	N. Ordem Bancária
	Valor (R$) 
	Data da Emissão

	OB901373
	20.300,00
	2/5/2008

	OB901374
	29.700,00
	2/5/2008

	OB801517
	65.000,00
	19/5/2009

1.1. A terceira parcela não foi liberada, tendo em vista que a entidade não apresentou a prestação de contas da primeira e segunda parcelas, contrariando assim o § 1º da Cláusula 8ª do termo de convênio (peça 1, p. 62) , que diz: “a liberação da terceira parcela está condicionada a apresentação da prestação de contas da primeira”. O valor dos repasses totalizou o montante de R$ 115.000,00 (peça 1, p. 88, 90 e 94) .
O ajuste vigeu no período de 31/12/2007 a 28/10/2010, e previa a apresentação da prestação de contas até 27/12/2010, conforme cláusulas oitava, nona, e décima primeira do termo do convênio, relativas à vigência e ao prazo para apresentação da prestação de contas (peça 1, p. 62, 64, 66 e 118) .			
Esgotadas as medidas administrativas para recomposição do Erário, o tomador de contas emitiu o Relatório de Tomada de Contas Especial 08/2015, no qual os fatos estão circunstanciados (peça 1, p. 156-159) .
1.2. A prestação de contas do Convênio 466/2007-MINC/FNC não foi apresentada no SICONV, e findo o prazo das notificações, não havendo resposta da Convenente, foi emitido o Despacho 20/2015, de 22/1/2015, recomendando instauração de Tomada de Contas Especial (peça 1, p. 154-155) .
A Coordenação-Geral de Orçamento, Finanças e Contabilidade da Subsecretaria de Planejamento, Orçamento e Administração do Ministério da Cultura corroborou o débito propugnado pelo instaurador, pronunciando-se pela irregularidade das contas, como consignado no Relatório de Auditoria 1760/2015, no Certificado de Auditoria e no Parecer do Dirigente (peça 1, p. 182-183) . A autoridade ministerial atestou haver tomado conhecimento das conclusões contidas nos mencionados documentos (peça 1, p. 186) . 
EXAME TÉCNICO
Os responsáveis foram citados, em face da não comprovação da boa e regular aplicação dos recursos recebidos por força do Convênio 466/2007/MINC/FNC (peça 1, p. 50-70) , Siafi 623001/2007, para que apresentassem suas alegações de defesa ou recolhessem o valor do débito, que corresponde à integralidade dos recursos recebidos.
Realizada a citação proposta, seguem as análises pertinentes. 
Responsável: Grupo Cultural NUC. Esta organização foi citada pela omissão no dever de prestar contas do Convênio 466/2007/MINC/FNC, Siafi 623001/2007, celebrado com a Secretaria de Programas e Projetos Culturais/MC, que teve por objeto o Programa de Formação Centro Multiculturalismo Comunitário” em Belo Horizonte/MG.
Em atenção à citação realizada, o então Presidente do Grupo Cultural NUC, Júlio César Pereira Souza, encaminhou correspondência a esta Secretaria, datada de 13 de junho de 2016 (peça 33) solicitando o prazo de “até 120 (cento e vinte dias corridos) ” para prestar contas. Complementa afirmando que “o prazo solicitado se faz necessário para obter a posse e organização de todos os documentos necessários que comprove os devidos cumprimentos das exigências legais.” Para justificar seu pedido, alega ter assumido a presidência do citado Grupo “há menos de 1 ano e que tomou ciência deste processo somente no ato do recebimento da diligência”. Tal pedido foi deferido pelo Ministro Relator, Ministro Walton Alencar Rodrigues (peça 35) .
A despeito de tal solicitação e do despacho favorável, o responsável pelo Grupo Cultural NUC, nem seu procurador legalmente constituído junto ao TCU, voltaram a se manifestar nos autos.
Assim, transcorrido o prazo regimental fixado e mantendo-se inerte o aludido responsável, impõe-se que seja considerado revel, dando-se prosseguimento ao processo, de acordo com o art. 12, § 3º, da Lei 8.443/1992.
Responsável:  Flavio de Abreu Lourenço foi citado, na condição de ex-Presidente do Grupo Cultural NUC, em decorrência da não comprovação da boa e regular aplicação dos recursos federais configurada pela omissão no dever de prestar contas do convênio 466/2007/MINC/FNC, Siafi 623001/2007, celebrado com a Secretaria de Programas e Projetos Culturais/MC, que teve por objeto o Programa de Formação Centro Multiculturalismo Comunitário” em Belo Horizonte/MG. Foram liberados R$115.000,00 (cento e quinze mil reais) para atingimento dos objetivos propostos no referido convênio.
Realizada a citação proposta o Sr. Flávio de Abreu Lourenço (CPF XXX.438.606-XX) , o responsável apresentou o documento de peça 58, com os seguintes esclarecimentos:
“4. Todavia, não há qualquer texto legal, nem documental ou consensual estabelecendo a responsabilidade pessoal do Notificado.
4.1. O Convênio não estabelece tal responsabilidade em nenhuma das suas cláusulas, nem mesmo nas expressamente referidas na Notificação.
4.2. Os artigos 66 e 145, do Decreto 93.782/86 e os artigos 28 e 38, inciso I, da IN/STN 01/97, igualmente, não admitem tal interpretação.
4.2.1. Com relação a tais atos normativos, é fundamental distinguir a pessoa jurídica da pessoa que a representa. O Convênio 466/2007 foi firmado com associação então representada pelo Notificado e apenas isso. A entidade é que assumiu as obrigações; logo, eram dela o atributo e a competência para realizar as ações previstas naquele instrumento, correspondendo também à pessoa jurídica as obrigações dela derivadas. Seria indispensável que constasse expressamente, seja nos textos legais, seja no convênio, que esta ou aquela pessoa ou o signatário – ainda que agindo como representante da associação – assumiria responsabilidades pessoais.
5. No já extenso processo de Tomada de Contas, vê-se, aqui e ali, argumentos de responsabilização do Notificado, como, v.g., no Relatório de fls. 156 (do processo eletrônico) , cujo item IV, à guisa de fundamentá-la, aduz que do estatuto social e da ata de assembleia, do plano de trabalho e do Termo de Convênio, “verificamos que Flávio de Abreu Lourenço, Presidente da Entidade foi o responsável pela movimentação financeira...sendo, portanto, responsável pelo prejuízo ...” (fls. 158) .
5.1. A conclusão é secundada na análise de fls. 202/5, em cujo item 12 a analista declarar acompanhar a mesma indicação de responsabilidade, ainda afirma a solidariedade do ora Notificado com a entidade Grupo Cultural NUC. Ora, a solidariedade não se presume; ou decorre da lei ou da vontade das partes (art. 265 do Código Civil) . Como, no caso, não há texto de qualquer natureza que a determine, descabe falar nesta matriz de responsabilidade.
5.2. O Exame Técnico de fls. 270/4 reproduz, em linhas gerais, as conclusões anteriores, para admitir, nesta ótica, preencher-se busca da verdade material que rege a avaliação da responsabilidade, nos julgados desta Corte de Contas. O item 13 (fls. 271) , repete, em síntese, os mesmos fundamentos para dizer que Flávio de Abreu Lourenço é o responsável, pelo fato de assinar o Termo de Convênio, como se concluir no item 18 do mesmo documento.
5.2.1. Mas, a título de Informações Adicionais, o mesmo relatório assevera, no item 19 (fls. 272) , que, ao assinar o Convênio, em 31/12/07, o Notificado não detinha a representação da entidade: “embora tenha se apresentado como presidente do Grupo Cultural NUC, é oportuno registrar que desde 17-1-2006 não ocupava tal posição”.
5.2.2. É possível que esta incorreta constatação, assinale-se, tenha feito frutificar a concepção de responsabilidade pessoal ou solidária do Notificado, mas, há patente equívoco na afirmativa.
5.2.3. Diferentemente, o Notificado era presidente, desde junho/2005, cumprindo o mandato de três anos previsto no artigo 18, Parágrafo Único do Estatuto Social. A ata de fundação está nos autos desta Tomada de Contas (fls. 44, processo eletrônico) . Não obstante, outros poucos documentos cujas cópias o Notificado dispunha são agora anexados, caracterizando o exercício da Presidência durante aquele mandato (docs. “Certidão de Registro do Estatuto NUC” – expressando o mandato trienal” e “Ata Eleição NUC 2008”) .
5.2.3.1. Se, em 2006 o Notificado foi eleito para um mandato de três anos e reeleito em 2008, por óbvio que era ele o representante da entidade em 2007.
5.2.4. Desta forma, se o fato inexistente apontado no item 19 do Relatório ora referido foi o estimulante para se concluir pela responsabilidade do Notificado, há de ser revista a conclusão.
6. Não obstante, o chamamento do Notificado se fundamente em sua pretensa responsabilidade, é certo que neste mesmo processo a associação Grupo Cultural NUC – GC NUC já compareceu, através do seu atual representante legal. Não sendo mais diretor, a documentação contábil e de qualquer natureza da entidade não está na guarda do Notificado, nem ao seu alcance.
6.1. Diligenciando, obteve informações de que tais elementos estariam na guarda de Francislei Henrique dos Santos, colaborador, desde sempre, da associação. Não os obtendo, restou-lhe apenas notifica-lo, através da Serventia de Registro de Títulos e Documentos, para a entrega urgente, prevenindo responsabilidades. A notificação ainda não se realizou, fazendo-se, agora, a juntada do respectivo protocolo no cartório e de cópia da peça (doc. anexo) . Tão logo realizada, será juntada a este feito.
6.2. Mas, o fato caracteriza, por via reversa, o que foi dito acima. O Notificado era o representante legal da associação e só isso, não sendo responsável pessoal nos fatos. Hoje, tendo deixado a direção há tantos anos, não tem meios de defesa, por não possuir a chave do cofre – e nem representar a entidade.
7. Todavia, o tempo não tem apenas o efeito de dificultar a coleta de documentos ou o levantamento de provas. O tempo opera também a prescrição, quando não decadência.
7.1. O prazo prescricional completou-se entre a obrigação de prestar contas, que se vencia em dezembro/10 e a abertura deste processo de Tomada de Contas, em 2016. Logo, a cobrança da dívida não pode ser feita, com a devida vênia.
8. “Ad argumentandum”, o Notificado impugna também o cálculo de correção e juros, vez que nele se fez a incidência de correção monetária dos juros, como se colhe dos itens 10, 12 e 14 do Demonstrativo de Débito de fls. 126 (processo eletrônico) .
9. Assim exposto, espera e confia o Notificado no encerramento desta Tomada de Contas Especial relativamente à sua pessoa, seja por não ser responsável pelo débito, seja pela prescrição. 
9.1. “Ad cautelam”, requer o recálculo da dívida cobrada, por excesso nos juros.”
Análise: 	para analisar a responsabilidade pelas irregularidades ocorridas, deve-se buscar nas peças do processo as ações que demonstram o envolvimento do responsável, a seguir detalhadas:
O plano de trabalho, datado de 30/11/2007 traz como responsável pelo projeto o Sr. Flavio de Abreu Lourenço (peça 1, p. 2-19) , que inclusive assina o cronograma de desembolso previsto. O projeto foi aprovado pelo concedente em 14/12/2007;
A competência do presidente do Grupo Cultural NUC está estabelecida em seu estatuto (peça 1, p. 32-42) , datado de 04/07/2006, e devidamente assinado pelo responsável, Sr. Flavio de Abreu Lourenço, conforme trecho a seguir:
Art. 11. O Grupo Cultural NUC — GC. NUC será administrado por:
I - Assembléia Geral;
II - Diretoria;
III - Conselho Fiscal;
IV - Secretaria Executiva.
Art. 18. A Diretoria será constituída por um Presidente, um Secretário e um Tesoureiro.
Art. 19. Compete à Diretoria:
I - Dirigir a entidade;
II - Elaborar e submeter à Assembleia Geral a proposta de programação anual da Instituição;
III - Executar a programação anual de atividades da Instituição;
IV - Elaborar e apresentar à Assembleia Geral o relatório anual; 
V - Reunir-se com instituições públicas e privadas para mútua colaboração em atividades de interesse comum;
VI - Contratar e demitir funcionários;
VII - Regulamentar as Ordens Normativas da Assembleia Geral e emitir Ordens Executivas para disciplinar o funcionamento interno da Instituição;
VIII -Administrar o patrimônio da entidade;
IX - Fixar taxas e valores de contribuições.
Art. 20. A Diretoria se reunirá no mínimo uma vez por mês.
Art. 21. Compete ao Presidente: [grifo nosso]
I - Representar a Instituição NUC judicial e extrajudicialmente, por si ou por meio de mandatários legalmente constituídos que lhe faça às vezes, na forma da legislação em vigor.
II - Cumprir e fazer cumprir este Estatuto e o Regimento Interno;
III - Presidir a Assembleia Geral;
IV - Convocar e presidir as reuniões da Diretoria;
V - Resolver os casos urgentes dando ciência das suas decisões aos demais diretores;
VI - Assinar juntamente com outro membro da Diretoria Executiva, qualquer título de responsabilidade financeira, os balanços anuais e as atas das reuniões da Diretoria e Assembleia Geral;
Este estatuto é datado de 04/07/2006, e quem assina o mesmo como presidente do Grupo Cultural NUC — GC. NUC é o Sr. Flavio de Abreu Lourenço. 
O termo do Convênio 466/2007 (peça 1, p. 50-70) , datado de 31/12/2007 é assinado pelo Sr. Flavio de Abreu Lourenço; neste ponto cabe uma observação: quando da assinatura do termo de convênio (31-12-2007) o Sr. Flavio de Abreu Lourenço, conquanto tenha se apresentado como presidente do Grupo Cultural NUC, desde 17/01/2006 não ocupava mais tal posição. No entanto, o responsável usou de sua posição no meio artístico para captar os recursos repassados à citada instituição, não podendo dessa maneira, alegar tal fato para fugir à responsabilidade;
Deve-se trazer à baila textos legais que disciplinam a responsabilidade daqueles que recebem recursos públicos. O art. 93 do Decreto-Lei 200/1967 preceitua que “Quem quer que utilize dinheiros públicos terá que justificar seu bom e regular emprego na conformidade das leis, regulamentos e normas emanadas das autoridades administrativas competentes”. Na mesma linha o art. 39 de Decreto 93.872/1986 disciplina que “Responderão pelos prejuízos que acarretarem à Fazenda Nacional, o ordenador de despesas e o agente responsável pelo recebimento e verificação, guarda ou aplicação de dinheiros, valores e outros bens públicos”. Além disso, quem assina o termo de convênio se compromete a zelar pela correta aplicação dos recursos públicos federais recebidos e pela licitude dos pagamentos dele decorrentes. Uma vez assinado o convênio, ele obriga ambas as partes, devendo o convenente cumprir todas obrigações legais previstas;
Com relação à alegação do representante do responsável de que teria ocorrido a prescrição, deve-se registrar que a alegação de prescrição do direito de ação do TCU não deve prosperar. A jurisprudência do Tribunal é pacífica no sentido de que as ações de ressarcimento ao erário são imprescritíveis. É o que consta da Súmula TCU 282: “As ações de ressarcimento movidas pelo Estado contra os agentes causadores de danos ao erário são imprescritíveis.”  Tal entendimento encontra sintonia com posicionamento do Supremo Tribunal Federal (STF) , o qual tem jurisprudência assente no sentido da imprescritibilidade das ações de ressarcimentos de danos ao erário, como o MS 26.210-9/DF (10/10/2008 – Tribunal Pleno) , RE 578.428 (14/11/2011 – Segunda Turma) , RE 646.741 (22/10/2012 – Segunda Turma) , AI 712.435/SP (12/4/2012 – 12/4/2012) .
As justificativas apresentadas pelo responsável (“não há qualquer texto legal, nem documental ou consensual estabelecendo a responsabilidade pessoal do Notificado”; “O Convênio não estabelece tal responsabilidade em nenhuma das suas cláusulas”; “A entidade é que assumiu as obrigações”; “o Notificado não detinha a representação da entidade”) não merecem ser aceitas, já que não se sustentam face às evidências constantes dos autos. A responsabilidade do Sr. Flavio de Abreu Lourenço (CPF XXX.438.606-XX) fica clara diante de todos os documentos, relativos ao convênio em tela, assinados por ele. Não há qualquer evidência de que outra pessoa tenha tido participação tão relevante na captação dos recursos repassados e no dispêndio daqueles recursos, quanto à atuação do responsável.  
CONCLUSÃO
Diante da revelia do Grupo Cultural NUC, propõe-se que as contas do Grupo Cultural NUC sejam julgadas irregulares, deve a referida entidade ser condenada em débito, bem como que lhe seja aplicada a multa prevista no art. 57 da Lei 8.443/1992	.
Com relação ao Sr. Flavio de Abreu Lourenço, em face da análise promovida nos itens 13 a 15, propõe-se rejeitar as alegações de defesa apresentadas pelo responsável, uma vez que não foram suficientes para sanear as irregularidades a ele atribuídas. Os argumentos de defesa tampouco lograram afastar o débito imputado ao responsável. Ademais, inexistem nos autos elementos que demonstrem sua boa-fé ou a ocorrência de outros excludentes de culpabilidade. Desse modo, suas contas devem, desde logo, ser julgadas irregulares, nos termos do art. 202, § 6º, do Regimento Interno/TCU, procedendo-se à sua condenação em débito e à aplicação da multa prevista no art. 57 da Lei 8.443/1992. 
Dessa maneira, em face do exame técnico empreendido, conclui-se pela responsabilidade solidária do Grupo Cultural NUC e do Sr. Flavio de Abreu Lourenço sobre o dano ao erário, decorrente da omissão no dever de prestar relativamente à aplicação dos recursos federais captados por intermédio do Convênio 466/2007.
PROPOSTA DE ENCAMINHAMENTO
Diante do exposto, foram submetidos os autos à consideração superior, propondo:
 julgar irregulares as contas do Sr. Flavio de Abreu Lourenço (CPF XXX.438.606-XX) e da organização Grupo Cultural NUC – CG.NUC (CNPJ 07.639.736/0001-53) , com fundamento nos arts. 1º, inciso I, 16, inciso III, alínea “a”, 19, caput, e 23, inciso III, da Lei 8.443/1992;
condenar os responsáveis Flavio de Abreu Lourenço (CPF XXX.438.606-XX) , e Grupo Cultural NUC – CG.NUC (CNPJ 07.639.736/0001-53) , solidariamente,  ao pagamento da importância a seguir especificada e fixando-lhes o prazo de 15 dias para que comprove perante este Tribunal, em respeito ao art. 214, inciso III, alínea “a”, do RI/TCU, o recolhimento da dívida aos cofres do Tesouro Nacional, atualizada monetariamente e acrescida de juros de mora calculados a partir da data indicada até a data do efetivo recolhimento e com o abatimento de valores acaso já satisfeitos, nos termos da legislação vigente:
	Valor original (R$) 
	Data da ocorrência

	20.300,00
	2/5/2008

	29.700,00
	2/5/2008

	65.000,00
	19/5/2009

Valor atualizado e com juros de mora até 07/05/2018: R$287.208,17
aplicar, aos responsáveis Flavio de Abreu Lourenço (CPF XXX.438.606-XX) , e Grupo Cultural NUC – CG.NUC (CNPJ 07.639.736/0001-53) , a multa prevista no art. 57 da Lei 8.443/1992 c/c o art. 267 do RI/TCU, fixando o prazo de 15 dias, a partir da notificação, para que, nos termos do art. 214, inciso III, alínea “a”, do RI/TCU, os responsáveis comprovem perante este Tribunal o recolhimento aos cofres do  Tesouro Nacional, do valor atualizado monetariamente desde a data do acórdão que vier a ser proferido até a data do efetivo recolhimento, se for pago após o vencimento, na forma da legislação em vigor;	
autorizar, desde logo, a cobrança judicial das dívidas nos termos do art. 28, inciso II, da Lei 8.443/1992 c/c o art. 219, inciso II, do RI/TCU, caso não atendida a notificação;
autorizar, desde logo, com fundamento no art. 26 da Lei 8.443/1992 c/c o art. 217 do RI/TCU, caso seja do interesse dos responsáveis, o parcelamento da dívida em até 36 (trinta e seis) parcelas, incidindo sobre cada uma, corrigida monetariamente, os juros de mora devidos, sem prejuízo de alertá-lo de que, caso opte por essa forma de pagamento, a falta de comprovação do recolhimento de qualquer parcela implicará o vencimento antecipado do saldo devedor, nos termos do art. 26, parágrafo único, da Lei 8.443/1992 c/c o art. 217, § 2º, do RI/TCU.
dar ciência da deliberação ao Procurador-Chefe da Procuradoria da República em Minas Gerais, nos termos do § 3º do art. 16 da Lei 8.443/1992 c/c o § 7º do art. 209 do RI/TCU, informando que os respectivos relatório e voto estão disponíveis no endereço eletrônico www.tcu.gov.br/acordaos, para adoção das medidas que entender cabíveis.”

8.1. Luisa Souza Santiago (145.425/OAB-MG) e outros, representando Flavio de Abreu Lourenço.  
8.2. Edward Jenner de Faria (51.223/OAB-MG) e outros, representando Grupo Cultural Nuc - Gc. Nuc.

Procurador Rodrigo Medeiros de Lima.

TOMADA DE CONTAS ESPECIAL. CONVÊNIO CELEBRADO ENTRE O MINISTÉRIO DA CULTURA E O GRUPO CULTURAL NUC, PARA APOIO À IMPLEMENTAÇÃO DO "PROGRAMA DE FORMAÇÃO CENTRO MULTICULTURALISMO COMUNITÁRIO". OMISSÃO NO DEVER DE PRESTAR CONTAS DOS RECURSOS TRANFERIDOS À CONTA DO CONVÊNIO. CITAÇÃO. REVELIA DE UM RESPONSÁVEL. REJEIÇÃO DAS ALEGAÇÕES DE DEFESA DO OUTRO. CONTAS IRREGULARES, DÉBITO E MULTAS.

TOMADA DE CONTAS ESPECIAL (TCE)

Secretaria de Controle Externo de Tomada de Contas Especial (SecexTCE).

Trata-se de tomada de contas especial instaurada pelo então Ministério da Cultura, em desfavor de Flávio de Abreu Lourenço, na condição de ex-presidente do Grupo Cultural Nuc, em regime de solidariedade com a referida entidade, em razão da omissão no dever de prestar contas dos recursos federais repassados por meio do Convênio 466/2007/MINC/FNC, Siafi 623001/2007, celebrado com a Secretaria de Programas e Projetos Culturais/MC, cujo objeto foi o apoio na implementação do “Programa de Formação Centro Multiculturalismo Comunitário”, em Belo Horizonte/MG (peça 1, p. 50-70) .
O ajuste vigeu no período de 31/12/2007 a 28/10/2010 e previu o montante de R$ 234.920,00 para a execução do objeto, sendo R$ 185.000,00 de recursos federais, e R$ 49.920,00, à contrapartida da entidade convenente, Grupo Cultural Nuc.
Foram repassadas as duas primeiras parcelas dos recursos federais para a avença, no total de R$ 115.000,00, por meio de três ordens bancárias, datadas as duas primeiras de 2/5/2008, e a terceira, de 19/5/2009. 
A terceira parcela prevista deixou de ser transferida, em razão da ausência da prestação de contas das primeiras parcelas, nos termos do § 1º da Cláusula 8ª do termo de convênio (peça 1, p. 62) que condicionava a liberação da terceira parcela à prestação de contas das duas primeiras.
O tomador de contas impugnou a totalidade dos recursos repassados, tendo em vista que não foi apresentada prestação de contas. 
O Controle Interno corroborou o débito propugnado pelo instaurador, pronunciando-se pela irregularidade das contas, conforme o Relatório de Auditoria 1760/2015, o Certificado de Auditoria e o Parecer do Dirigente (peça 1, p. 182-183) , tendo a autoridade ministerial atestado o conhecimento das conclusões exaradas por meio dos referidos documentos (peça 1, p. 192) .
No âmbito do TCU, os responsáveis, Flávio de Abreu Lourenço, ex-presidente do Grupo Cultural Nuc, em regime de solidariedade com a referida entidade, foram citados em decorrência da omissão no dever de prestar contas dos recursos federais repassados à conta do Convênio 466/2007/MINC/FNC.
Recebidos os expedientes de citação, o então presidente do Grupo Cultural Nuc, Júlio César Pereira Souza solicitou prorrogação de 120 dias no prazo de resposta (peça 33) . Embora tenha sido deferido o pedido, a entidade não voltou a se pronunciar nos autos, razão pela qual, foi considerada revel, nos termos do art. 12, § 3º, da Lei 8.443/1992. 
Flávio de Abreu Lourenço apresentou alegações de defesa, peças 58-63, as quais foram rejeitadas pela unidade técnica, uma vez que não sanearam as irregularidades a ele atribuídas, tampouco afastaram o débito imputado. 
Tendo em vista que não existem, nos autos, elementos que demonstrem a boa-fé de Flávio de Abreu Lourenço ou a ocorrência de outros excludentes de sua culpabilidade, bem como, a revelia do Grupo Cultural Nuc, a então Secex/MG propôs o julgamento pela irregularidade das contas dos responsáveis, com fundamento nos arts. 1º, inciso I, 16, inciso III, alínea “a”, da Lei 8.443/1992.
Atribuiu-lhes o débito no valor total dos recursos federais repassados, em regime de solidariedade, e imputou-lhes a multa proporcional ao débito, prevista no art. 57 da Lei 8.443/1992.

II
Alinho-me ao encaminhamento proposto e incorporo as análises da unidade técnica, transcritas no relatório que acompanha este voto, às minhas razões de decidir, sem prejuízo de tecer considerações.
Flávio de Abreu Lourenço alegou, em suma, que não deveria ser responsabilizado pois foi o Grupo Cultural Nuc que assumiu as obrigações do convênio e, portanto, era dele a competência para realizar as ações previstas naquele instrumento, sendo fundamental distinguir a pessoa jurídica da pessoa física que o representa. Propugnou pela prescrição da ação de cobrança dos recursos repassados.
Improcedentes as alegações.
Quanto à responsabilização, em regime de solidariedade, do Grupo Cultural Nuc e do seu presidente, à época dos fatos, o tema é pacífico no TCU, tendo sido objeto de uniformização de jurisprudência, exarada por meio do Acórdão 2763/2011-TCU-Plenário, de relatoria do Ministro-Substituto Augusto Sherman, nos seguintes termos:
“9.2. firmar o seguinte entendimento quanto à responsabilização das pessoas que devem responder por danos ao erário ocorridos na aplicação de transferências voluntárias de recursos federais a entidades privadas, com vistas à consecução de uma finalidade pública:
9.2.1. na hipótese em que a pessoa jurídica de direito privado e seus administradores derem causa a dano ao erário na execução de avença celebrada com o poder público federal com vistas à realização de uma finalidade pública, incide sobre ambos a responsabilidade solidária pelo dano; (...) ” (grifei) 
Flávio de Abreu Lourenço deixou consignado, em suas alegações de defesa (peças 58-63) , que foi eleito, em 2006, para mandato de três anos como presidente do Grupo Cultural Nuc, tendo sido reeleito em 2008” (peça 58, p. 3) . Informou que presidiu a entidade até meados de 2011 (peça 58, p. 1) . Portanto, respondeu pelo Grupo Cultural Nuc durante todo o período de vigência do Convênio 466/2007/MINC/FNC, celebrado em 31/12/2007, com data prevista para a prestação de contas definida para 27/12/2010 (peça 1, p. 118) . 
Ademais, o responsável subscreveu: i) o plano de desembolso contido no plano de trabalho do convênio; ii) o estatuto do Grupo Cultural Nuc, que estabelece suas competências como presidente da entidade; iii) bem como, o próprio termo do Convênio 466/2007/MINC/FNC.
Por conseguinte, não há dúvidas quanto à atuação de Flávio de Abreu Lourenço como responsável por toda a execução da avença, desde a apresentação do plano de trabalho até o dispêndio dos recursos repassados.
Quanto à alegada prescrição da ação de cobrança pelos recursos federais repassados, o enunciado 282 da Súmula da Jurisprudência Predominante do TCU dispõe que as ações de ressarcimento contra agentes causadores de dano ao erário são imprescritíveis, razão pela qual, não o argumento não procede.
Por fim, discordo da proposta da unidade técnica de deferir, desde já, o parcelamento do débito, tendo em vista que não foi solicitado pelos responsáveis, e que tal pedido pode ser realizado e deferido por esta Corte, em qualquer fase do processo, nos termos do art. 217 do RI/TCU.
Por todo o exposto, julgo irregulares as contas de Flávio de Abreu Lourenço e do Grupo Cultural Nuc, em razão da omissão no dever de prestar contas dos recursos federais repassados por meio do Convênio 466/2007/MINC/FNC, condenando-os, em regime de solidariedade, ao ressarcimento, ao Erário, do valor histórico de R$ 115.000,00, e ao pagamento da multa prevista no art. 57 da Lei 8.443/1992.
O valor atualizado do débito, até 6/5/2019, é de R$ 207.278,18.
Feitas essas considerações, voto por que o Tribunal de Contas da União aprove o acórdão que submeto à apreciação deste Colegiado.
TCU, Sala das Sessões Ministro Luciano Brandão Alves de Souza, em 14 de maio de 2019.
WALTON ALENCAR RODRIGUES 
Relator